【裁判字號】    92,上訴,1302
【裁判日期】    921225
【裁判案由】    偽造文書等
【裁判全文】
臺灣高等法院高雄分院刑事判決                  九十二年度上訴字第一三二號
    上  訴  人  臺灣高雄地方法院檢察署檢察官
    被      告  乙○○○
    選任辯護人  張政衡律師
                王正嘉律師
右上訴人因被告偽造文書等案件，不服臺灣高雄地方法院九十一年度訴字第一二五三
號中華民國九十二年五月二十日第一審判決（起訴案號：臺灣高雄地方法院檢察署八
十九年度偵字第一九六七五號），提起上訴，本院判決如左：
      主  文
上訴駁回。
      理  由
一、公訴意旨略以：被告乙○○○原係和鑫通運有限公司（下稱和鑫公司）董事長、
    甲○○為董事，股東間決議公司支票印鑑為公司大印、被告乙○○○、甲○○三
    者齊備方可兌領，藉以監督審核支票使用情形，嗣於民國（下同）八十八年八月
    卅一日各股東同意變更章程改黃麗娟為唯一董事，對外代表公司，被告乙○○○
    明知其已非公司負責人，竟基於概括犯意，於八十九年一月二十八日（起訴書誤
    載為八十八年十一月間），在中華商業銀行鳳山分行（下稱中華銀行鳳山分行）
    ，擅以公司負責人名義，偽造和鑫公司變更印鑑申請書，將公司所設帳號000
    00000號支票存款帳戶之印鑑變更為原公司大印及其私章，排除甲○○之印
    鑑，並虛以公司負責人名義連續偽造如附表所列之支票十七張對外使用。並於八
    十九年四月十三日將原公司章程中記載之「本公司置董事一人，推定黃麗娟為董
    事，執行業務並代表公司」變更為「本公司置董事一人，推定乙○○○為董事，
    執行業務並代表公司」，而盜用甲○○、黃大洲、黃麗娟之印章，偽造股東會決
    議推定乙○○○為董事之股東會會議紀錄持向經濟部申請變更登記，致使經濟部
    將此不實事項登載於所掌公司變更章程登記資料，足生損害於和鑫公司、黃麗娟
    、甲○○、黃大洲及經濟部對於公司章程登記正確性之管理，因認被告乙○○○
    涉犯刑法第二百十六條、第二百十條、第二百十四條之行使偽造私文書、使公務
    員登載不實、第二百零一條之偽造有價證券罪嫌。
二、按犯罪事實應依證據認定之，無證據不得認定犯罪事實；不能證明被告犯罪者，
    應諭知無罪之判決；刑事訴訟法第一百五十四條第二項、第三百零一條第一項分
    別定有明文。又刑事訴訟法上所謂認定犯罪事實之證據，係指足以認定被告確有
    犯罪行為之積極證據而言，如未能發現有相當證據或證據不足以證明，自不能以
    推測或擬制之方法以為裁判基礎，又認定不利於被告之事實，需依積極證據，苟
    積極證據不足為不利被告之認定時，即應為有利於被告之認定，更不必有何有利
    之證據，最高法院二十九年上字第三一０五號，四十年台上字第八六號及三十年
    上字第八一六號判例可資參照。次按以被害人之陳述為認定犯罪之依據時，必其
    陳述並無瑕疵，且就其他方面調查，又與事實相符，始能認有證據能力。所謂無
    瑕疵，係指被害人不利於被告之陳述，與社會上一般生活經驗或卷存其他客觀事
    實並無矛盾而言。至所謂就其他方面調查認與事實相符，非僅以所援用之旁證足
    以證明被害結果為已足，尤須綜合一切積極佐證，除認定被告確為加害人之可能
    外，在推理上無從另為其他合理原因之假設。有不合於此，即不能以被害人之陳
    述作為論斷之證據（最高法院九十二年度台上字第二九八四號判決參照）。
三、公訴人認被告乙○○○涉犯上開罪嫌，無非係以告訴人甲○○、被害人黃麗娟、
    黃大洲指訴綦詳，復有公司變更章程三次及經濟部函覆申請抄錄函各一份在卷可
    稽，參以經驗法則即被告乙○○○自承未經股東會開會同意而申請變更章程，而
    其與告訴人甲○○於八十九年四月十三日前，常於公司會面，仍隱瞞未告知實情
    而申請章程變更，其有犯罪故意灼然等情，為其論罪之依據。訊據被告乙○○○
    對曾於右揭時、地變更和鑫公司於中華商業銀行鳳山分行之支票存款帳戶印鑑，
    並開立如附表所示支票對外使用，及曾於八十九年四月十三日變更公司章程，更
    換自己為董事，後並持向經濟部申請變更登記等情，固均坦承不諱，惟堅詞否認
    有何行使偽造文書、使公務員登載不實及偽造有價證券犯行，辯稱：和鑫公司
    於八十八年八月間將負責人由伊變更為黃麗娟，係因該段時間和鑫公司司機與他
    人發生車禍、伊至高雄縣稅捐稽徵處洽公卻在大門口跌倒等意外事件，經各股東
    討論認為係伊流年不利所致，遂決定暫將被害人黃麗娟變更為公司董事，惟實際
    公司業務經營仍由伊繼續擔任，當時並口頭約定流年過去即變更回原狀，後待流
    年一過，伊經甲○○同意即於八十九年四月十三日再度更改公司章程，由伊擔任
    董事，執行業務並代表公司。和鑫公司留存於中華銀行鳳山分行之支票帳戶印
    鑑變更一事，係因和鑫公司兩主要業務分係高苑技術學院及高苑工商職業學校（
    下稱高苑工商）學生專車之營運，前者之營運係由和鑫公司負責，後者由甲○○
    負責之金達遊覽公司（下稱金達公司）承接，兩者利潤則合併計算均分。是兩公
    司之司機薪水、油款、維修等費用，仍由和鑫公司統一簽發支票支付，故支票帳
    戶要求甲○○蓋章以示負責，後因金達公司須將營收帳目、收回現金等交予和鑫
    公司作帳，由和鑫公司核算後再以支票支付，如此增加許多作業麻煩，故與甲○
    ○協商結果，自八十九年一月後，高苑工商營運費用由金達公司獨立收入與支出
    ，不必先撥入和鑫公司後再經由和鑫公司支付，和鑫公司支票亦無再加蓋甲○○
    印章之必要，遂徵得甲○○同意下，於八十九年一月廿八日向中華銀行鳳山分行
    辦理變更印鑑手續，附表所示之支票均係伊有權開立，並無偽造之情等語。
四、查和鑫公司於八十七年七月十五日修正公司章程，由被告乙○○○及告訴人甲○
    ○擔任董事職務，推舉被告乙○○○為董事長對外代表公司，嗣於八十八年八月
    三十一日變更章程，改由黃麗娟擔任董事，對外代表公司，其後復於八十九年四
    月十三日再度變更章程，改由被告乙○○○擔任董事，對外代表公司，此有和鑫
    公司章程在卷可憑，並為被告供承之事實；又八十九年四月十三日該次變更章程
    登記，係由李俊夫將甲○○、黃麗娟、黃大洲留存公司之印章蓋於公司章程上，
    業經李俊夫供明；而關於八十九年四月十三日變更由被告擔任董事，和鑫公司股
    東甲○○、黃麗娟、黃大洲供稱並未經渠等同意，被告乙○○○及李俊夫則稱有
    經過全體股東同意等語，和鑫公司關於八十九年四月十三日變更登記股東是否經
    全體股東同意，股東間雙方各執一詞，經查：
（一）和鑫公司係由被告乙○○○、告訴人甲○○及黃麗娟三人於八十七年六、七月
    間合夥出資經營，同時為配合公司法有限公司須有五人以上股東之規定，另分找
    李俊夫、黃大洲擔任股東，惟和鑫公司之業務，由被告乙○○○、黃麗娟、甲○
    ○三人決議，李俊夫、黃大洲二人僅為掛名股東，並無決議權，此亦有乙○○○
    、甲○○、黃麗娟訂定之合夥契約書在卷可憑。而和鑫公司股東間李俊夫為被告
    乙○○○之夫，黃大洲為甲○○之配偶，黃麗娟則為黃大洲之姊，和鑫公司股東
    間，李俊夫與被告，以及甲○○與黃大洲、黃麗娟間分別有密切之親屬關係。
（二）和鑫公司於八十八年八月三十一日變更登記由黃麗娟擔任董事，該次變更當時
    ，即有決議，等流年改觀後再變更由被告擔任董事，業據被告及李俊夫供承甚詳
    ，證人黃麗娟亦於原審證稱：當時大家口頭上有聊到以後負責人再變更等語（見
    本院九十一年六月二十四日訊問筆錄），雖告訴人甲○○否認當時有說再變更由
    被告擔任董事，亦無說明何時變更等情，惟本院審酌：和鑫公司於八十八年八
    月三十一日改由黃麗娟擔任董事，並非因被告經營績效差，或有不法舞弊等情事
    ，而係因和鑫公司司機發生車禍，公司意外頻傳，而認為係因時任董事之被告乙
    ○○○流年不利所致，經告訴人甲○○提議後，股東始同意變更，業據被告乙○
    ○○於偵、審中供述明確，核與告訴人甲○○、證人黃麗娟所述內容相符；和
    鑫公司變更董事為黃麗娟期間，該公司之業務，仍續由被告實際掌管營運，，此
    由黃麗娟供述「我只是名義人，沒有負責任何工作。」（見原審九十一年六月二
    十四日訊問筆錄）等語，及和鑫公司於中華商業銀行鳳山分行所開設帳號000
    00000支票帳戶，於八十八年八月三十一日變更章程後仍沿用原先之印鑑，
    而被告乙○○○於黃麗娟擔任董事期間，對外仍加蓋公司及自己印章開立如附表
    編號一至八數張支票等情，有中華銀行鳳山分行上開帳戶印鑑原本資料一紙及支
    票影本八張在卷即可證明；綜合前揭所述，以及民間流年不利乃指某一段時
    間內運勢較為不利，時間一過，又轉到另一流年；和鑫公司於八十八年間改由黃
    麗娟擔任董事，純因相信被告於該時段內流年不利所致，而由該公司實際業務及
    公司支存帳戶並未有異動，該公司業務之掌管及帳戶並未因黃麗娟擔任董事而變
    更，足見和鑫公司股東顯然有意等被告不利之流年一過，仍續由被告擔任董事，
    對外代表公司；被告所辯上情，核與前述跡證相符，應屬可採。
（三）退步而言，縱使認為和鑫公司於八十八年八月三十一日改由黃麗娟擔任董事，
    當時股東間有言明負責人要再變更，而未言明再變更由被告擔任負責人，惟以前
    述和鑫公司變更負責人之原因以及變更以後仍續由被告掌管該公司之業務，對外
    往來支付款項仍一如被告擔任董事時之舊制，以此情形，實亦足使被告誤信當時
    「負責人要再變更」一詞，即係變更由被告再擔任董事；從而被告八十九年四月
    十三日再變更由其擔任董事一職，其主觀上亦無偽造公司章程之故意。
五、被告於八十九年一月二十八日確有出具和鑫公司變更印鑑申請書，將公司設於中
    華商業銀行鳳山分行帳號00000000號支票存款帳戶之印鑑變更為原公司
    大印及乙○○○之私章，排除甲○○之印鑑，此後並簽發如附表所列支票對外使
    用等情，為被告乙○○○供承之事實；公訴人雖認此部分被告涉有行使偽造私文
    書、偽造有價證券之罪責，惟查
（一）和鑫公司於中華銀行鳳山分行支票帳戶留存之印鑑證明，本為和鑫公司、被告
    乙○○○（圓型章）及告訴人甲○○三者之印鑑，李俊夫在被告授意之下，於八
    十九年一月二十八日將之更換為和鑫公司及被告乙○○○印鑑（方型章），非但
    排除告訴人甲○○印鑑，且乙○○○之方型章，亦非原先支票存款帳戶所使用，
    業據被告乙○○○、證人李俊夫供述明確（見原審九十一年十二月十七日訊問筆
    錄），復經證人即中華銀行鳳山分行職員魏美萍於原審結證屬實（見原審九十一
    年十二月二十六日訊問筆錄），並有中華銀行更換印鑑申請書一紙（原審卷第一
    百六十四頁）及前後印鑑卡可資比對。
（二）告訴人甲○○雖指稱未同意該帳戶印鑑證明變更一事，然其為金達公司負責人
    ，負責高苑工商學校學生專車之營運，而和鑫公司負責高苑技術學院學生專車營
    運，兩公司相關收益費用均統籌先由和鑫公司計算後，盈餘部分再均分給三位合
    夥人之情，據被告乙○○○及告訴人甲○○供述明確，惟該由和鑫公司統籌帳務
    運作之方式，自八十九年一月起，改由金達及和鑫公司自行作帳扣抵相關成本費
    用後，盈餘部分再併入計算之情，除據被告乙○○○供稱：和鑫公司統籌作帳易
    生作業繁雜之處，且時常找不到告訴人甲○○等語（九十一年六月四日訊問筆錄
    ），告訴人甲○○亦陳稱：「（問：為何後來高苑工商、高苑技術學院獨立作帳
    ，分別處理？）答：一開始是我在管帳，我們計算的方式，是兩間學校的總收入
    ，扣掉外在一些支出，剩餘的錢再除以三，那時我們一個人可以分到十九萬多，
    後來被告管帳後‧‧‧結果大家只能分到四萬元，所以我們覺得不好，大家討論
    要拆夥。」、「（問：為何高苑工商、高苑技術學院費用分開處理）答：因為之
    前大家有這樣的糾紛，所以李俊夫說費用自己先支付，有剩餘的錢再併入，大家
    再平分。」等語明確外（均見本院九十一年六月二十四日訊問筆錄），另參和鑫
    公司八十八年十二月份及八十九年三月份之結算表，八十八年十二月之帳目，係
    將高苑技術學院日、夜間部及高苑工商三單位併列作帳，惟八十九年三月分之帳
    目（同年一、二月間學校放假）即未將高苑工商部份列入記帳，有該結算表二份
    在卷亦足以佐證。被告乙○○○就此辯稱：因高苑工商營運費用已由金達公司獨
    立支出，故和鑫公司無加蓋告訴人甲○○之必要，在徵得其同意之情形下，始辦
    理變更印鑑一節，應屬實情；又證人即在和鑫公司管理車輛調度之許由平到庭供
    述：八十九年以後，李俊夫開完支票給我，如果係分紅的支票，就直接拿給甲○
    ○，如果係司機的票就拿給司機，沒有加蓋甲○○之印章，我也沒有再拿給甲○
    ○蓋章等語明確（見本院九十一年六月二十四日訊問筆錄），參以證人許由平乃
    證人黃麗娟之夫，黃麗娟股東權利實均由許由平代為，被告乙○○○及告訴人甲
    ○○對許由平所述均不否認；則許由平於八十九年後所收和鑫公司開立之支票，
    未循往例加蓋告訴人甲○○之印章，許由平其非但未懷疑該支票之有效性，反均
    直接將之交付予司機，足徵其與黃麗娟對印鑑變更一節，早有所知悉；另證人黃
    麗娟對和鑫公司支票應由被告乙○○○及告訴人甲○○共同簽發等情，早於偵查
    中供述甚詳（偵查卷八十九年九月十九日訊問筆錄），惟和鑫公司於八十九年六
    月九日開立票號ＡＧ0000000號，金額七萬五千二百元之分紅支票予證人
    黃麗娟，並由許由平代為收取之情，有該支票影本及傳票一紙附卷可稽，觀之該
    卷附支票影本，僅蓋有和鑫公司及被告乙○○○之印章，且經提示兌現，益證證
    人黃麗娟對被告乙○○○將和鑫公司支票帳戶印鑑變更應有所瞭解。
（三）又附表編號十二、十七號支票上僅蓋有和鑫公司及被告乙○○○印章，卻係於
    告訴人甲○○之金達公司帳號000000000000號之帳戶代收兌現之情
    ，有該支票影本二紙及台灣銀行鳳山分行函覆金達公司帳戶代收票據記錄一份存
    卷可參，證人黃麗娟及代行其股東權利之許由平均知悉被告乙○○○曾變更和鑫
    公司之印鑑資料，而僅加蓋被告乙○○○及和鑫公司印鑑之支票又曾於被告公司
    帳戶代領兌現，獨告訴人甲○○指稱對印鑑證明變更一事並不知情，已令人置疑
    ？至於附表編號十三和鑫公司開立予告訴人甲○○之支票，嗣經提示領取時，上
    雖蓋有告訴人甲○○、被告乙○○○及和鑫公司之印鑑，有該支票影本一紙在卷
    可參，告訴人甲○○據此指稱對被告乙○○○更改和鑫公司印鑑證明一事確不知
    情，惟就和鑫公司留存帳冊記錄觀之，該支票經領取時上僅蓋有和鑫公司及被告
    乙○○○已變更印鑑申請後所留之方型印章，有該傳票及支票影本在卷足參，該
    方型印章既與原登記之圓型印章不同，甲○○已難謂為不知，若甲○○當時真不
    知情，豈會不立即加以質疑？而又持其本人所保管之印章加蓋其上？何況附表編
    號十二之支票，發票日係八十九年六月十日，與附表編號十三支票發票日係同年
    六月九日甚為接近，附表十二之支票則僅加蓋有被告乙○○○（方型章）及和鑫
    公司印鑑，並已由告訴人公司帳戶代收，告訴人甲○○若真不知印鑑改變一事，
    其更無理由將前開支票存入其所負責之金達公司帳戶之內，是告訴人甲○○指稱
    不知情云云，與前開事證有違，不足採信。
（四）如附表所示之支票，公訴人雖指為被告於偽造和鑫公司變更印鑑申請書後，排
    除告訴人甲○○之印鑑，虛以公司負責人名義所連續偽造，惟附表編號六、七、
    八及九、十、十一支票係重複記載等情，可由該所載支票號碼及到期日均屬相同
    可資認定，又附表編號一至五所示之支票到期日分為八十八年十二月十日、八十
    九年一月十日，附表編號六、七、八支票到期日雖為八十九年二月十日，惟係於
    八十九年一月初開票之情，亦有同年一月八日告訴人甲○○親簽之傳票一紙在卷
    可參，是上開支票均係在被告乙○○○變更印鑑前所開立，而其上除和鑫公司及
    被告乙○○○印鑑外，亦均蓋有告訴人甲○○之印鑑，有支票影本八紙附卷足証
    ，完全符合該時和鑫公司留存於中華商業銀行鳳山分行支票帳戶之印鑑證明，告
    訴人甲○○就此部分亦未提出被告乙○○○有何盜用其印章進而偽造上開支票之
    事證，尚難認被告乙○○○就該部分有何偽造有價證券犯嫌，另就附表編號十二
    至十七之支票，雖係被告乙○○○變更和鑫公司印鑑證明後所開立，惟和鑫公司
    變更章程改黃麗娟為負責人，實際經營者仍係被告乙○○○，又被告乙○○○更
    改和鑫公司印鑑證明，亦曾徵得告訴人甲○○及證人黃麗娟同意之情，均已如上
    述，被告乙○○○簽發上開支票自屬有權開立，亦難認有何偽造有價證券之情。
（五）況偽造私文書罪、偽造有價證券罪係指無權簽發而擅以他人名義製作文書或冒
    用他人簽發有價證券而言，被告於八十九年一月二十八日所出具之變更印鑑申請
    書，及附表編號十二至十七所示之支票其上之印章，和鑫公司之章被告並非無權
    使用，此外被告並無再以他人名義製作不實之印鑑變更申請書及簽發支票，即難
    認有偽造印鑑變更申請書及偽造支票之可言。
六、綜上所述，被告乙○○○所為，尚不構成檢察官起訴書所指之罪責，此外查無其
    他積極證據足認被告有行使偽造私文書、使公務員登載不實、偽造有價證券等罪
    ，原審為被告無罪之諭知，經核並無違誤，檢察官上訴意旨，以和鑫公司業務交
    由被告處理，必要時黃麗娟可隨時收回授權，縱事前有提及以後再變更被告為負
    責人，惟股東間已不合，豈會同意公司負責人再變更為被告；及被告交予告訴人
    之支票，其上又有告訴人之印鑑章，原審只憑被告所保留作帳用之影本其上無甲
    ○○之印鑑，而誤信被告所辯等語，指摘原判決不當，為無理由，應予駁回。
據上論結，應依刑事訴訟法第三百六十八條，判決如主文。
本案經檢察官陳新慶到庭執行職務。
中      華      民      國    九十二    年     十二     月    二十五    日
                              臺灣高等法院高雄分院刑事第五庭
                                  審判長法官  吳水木
                                        法官  洪慶鐘
                                        法官  趙文淵
右正本證明與原本無異。
檢察官如不服本判決應於收受本判決後十日內向本院提出上訴書狀，其未述上訴理
由者，並得於提起上訴後十日內向本院補提理由書狀（均須按他造當事人之人數附繕
本)「切勿逕送上級法院」。
被告不得上訴。
                                      書記官  吳新貞
中      華      民      國    九十二    年     十二     月     二十五   日


司法院資訊處製作；財團法人民間司法改革基金會備份。
